臺灣高等法院高雄分院刑事判決　　　　 96年度上易字第779號
上　訴　人　臺灣屏東地方法院檢察署檢察官
被　　　告　甲○○
上列上訴人因被告違反區域計劃法案件，不服臺灣屏東地方法院
92年度易字第787 號中華民國96年6 月29日第一審判決（起訴案
號：臺灣屏東地方法院檢察署92年度偵字第4622號），提起上訴
，本院判決如下：
    主  文
原判決撤銷。
甲○○違反非都市土地分區使用計畫管制使用土地之規定，不依
限變更土地使用恢復土地原狀，處有期徒刑肆月，如易科罰金以
銀元參佰元即新臺幣玖佰元折算壹日，減為有期徒刑貳月，如易
科罰金以銀元參佰元即新臺幣玖佰元折算壹日。
    事  實
一、甲○○為座落於屏東縣里港鄉○○段第552 號（地號）土地
    之所有權人，明知該筆土地之地目編定使用種類為「一般農
    業區農牧用地」，非向屏東縣政府申請許可，不得任意變更
    土地使用種類。詎甲○○為貪圖採賣砂石之利益，雖於民國
    （下同）90年9 月3 日，業依「非都市土地容許作養殖設施
    使用審查作業要點」規定，向屏東縣里港鄉公所（以下稱里
    港鄉公所）申請核准在上揭土地興建養魚池養殖魚類在案，
    竟假藉興建養魚池之名義，自90年9 月11日起，以每日工資
    新台幣（下同）1 千元至2 千元之代價，雇用不知情之楊富
    景駕駛挖土機挖採砂石（經測量，現場因挖採砂石所造成之
    坑洞為長約120 公尺、寬約100 公尺、深約3 公尺），並自
    90年9 月15日起，以每日工資6 千元之代價，僱用不知情之
    吳金瑞駕駛車牌號碼WI-401號大貨車，負責將所挖採之砂石
    載往附近砂石廠變賣。嗣吳金瑞於90年9 月15日同日下午3
    時許，駕駛前揭大貨車，準備將所運載之砂石載往附近之砂
    石廠時，為屏東縣政府人員會同屏東縣里港鄉公所、法務部
    調查局屏東縣調查站（以下稱屏東調查站）、屏東縣警察局
    里港分局（以下稱里港分局）等機關人員在上揭處所當場查
    獲，並由屏東縣政府於91年9 月17日，以違反區域計畫法第
    15條及非都市土地使用管制規則第6 條等規定為由，對甲○
    ○科處罰鍰30萬元，及命令其應於91年10月25日以前恢復土
    地原狀之行政處分（第一次行政處分雖業於90年10月15日為
    之，但因屏東縣政府一直未收到業將行政處分送達甲○○之
    雙掛號回證，故為排除可能因送達不合法致行政處分無效之
    疑慮，乃為本次之重新製作行政處分，並廢止先前行政處分
    之情形），然甲○○於收到前揭行政處分後，非但未依規定
    將土地恢復原狀，反仍繼續僱工挖採砂石牟利，致屏東調查
    站人員於92年3 月18日上午9 時50分許，會同屏東縣政府等
    機關人員再前往現場勘查時，發現現場已變成為有2 個平均
    深度約為5.5 公尺之坑洞，其中一坑洞之面積約為1967平方
    公尺，另一坑洞之面積約為2945平方公尺，始知上情。
二、案經法務部調查局屏東縣調查站移送臺灣屏東地方法院檢察
    署檢察官偵查起訴。
    理  由
壹、証据能力部分：
    按被告以外之人於審判外之言詞或書面陳述，除法律有規定
    者外，不得作為證據，刑事訴訟法第159 條第1 項定有明文
    。又被告以外之人於審判外之陳述，雖不符前4 條之規定，
    而經當事人於審判程序同意作為證據，法院審酌該言詞陳述
    或書面陳述作成時之情況，認為適當者，亦得為證據。當事
    人、代理人或辯護人於法院調查證據時，知有第159 條第1
    項不得為證據之情形，而未於言詞辯論終結前聲明異議者，
    視為有前項之同意，刑事訴訟法第159 條之5 亦定有明文。
    本件證人楊景富、吳金瑞、吳壽仁、葉昱呈、陳佐政於警訊
    及偵查中之陳述，及屏東縣里港鄉公所於90年9 月3 日，以
    90里鄉農字第7520號之核准被告甲○○施設養殖設施函、屏
    東縣政府會同其他機關於90年9 月15日所製作屏東縣政府環
    安小組取締盜採砂石現場會勘報告、屏東縣政府於91年9 月
    17日所製作之屏府地用字第0910143553號行政處分書、調查
    站會同屏東縣政府等相關機關於92年3 月18日所製作之會勘
    記綠、里港鄉公所於92年3 月24日，以里鄉農字第09200025
    82號廢止該容許施設養殖設施函、屏東縣政府於92 年5月30
    日，以屏府農漁字第0920090903號廢止被告所領得陸上魚塭
    養殖漁業登記證函、土地謄本各1 份、現場照片共7 幀等證
    據，被告甲○○均未對之爭執，審酌前開證據作成時之情況
    均屬正常，且與本案相關之待證事實具有關連性，認適當作
    為證據，依前開刑事訴訟法第159 條之5 之規定，認上開證
    據均具有證據能力。
貳、實體部分：
一、訊之被告甲○○坦承僱工挖採砂石及違反區域計劃法不諱，
    核與證人楊景富、吳金瑞、吳壽仁（里港鄉公所承辦人員）
    、葉昱呈、陳佐政（屏東縣政府承辦人員）陳述情節相符，
    並有屏東縣里港鄉公所於90年9 月3 日，以90里鄉農字第75
    20號之核准被告甲○○施設養殖設施函、屏東縣政府會同其
    他機關於90年9 月15日所製作屏東縣政府環安小組取締盜採
    砂石現場會勘報告、屏東縣政府於90年9 月17日所製作之屏
    府地用字第0910143553號行政處分書、調查站會同屏東縣政
    府等相關機關於92年3 月18日所製作之會勘記綠、里港鄉公
    所於92年3 月24日，以里鄉農字第0920002582號廢止該容許
    施設養殖設施函、屏東縣政府於92年5 月30日，以屏府農漁
    字第0920090903號廢止被告所領得陸上魚塭養殖漁業登記證
    函、土地謄本各1 份、現場照片共7 幀附卷可稽。又證人楊
    富景於原審證稱：我在屏東調查站所製作之筆錄均實在，甲
    ○○確有僱用我挖採砂石等語；證人吳金瑞於偵查中陳稱：
    我在屏東調查站所製作之筆錄均實在，當時砂石車之老板確
    有叫我將砂石載到砂石廠，至於何家砂石廠，我已忘記了等
    語，有偵訊筆錄在卷可稽；又依屏東縣政府人員於90年9 月
    15日會同里港鄉公所、屏東調查站、里港分局等機關人員前
    往場所製作之屏東縣政府環安小組取締盜採砂石現場會勘報
    告及現場照片以觀，當時吳金瑞確係駕駛大貨車欲將所挖採
    砂石載往他處，有該會勘報告及照片在卷可稽，足見被告甲
    ○○當時確有將所挖採之砂石運往砂石廠變賣之情事。又證
    人吳壽仁證稱：一般養殖魚塭之深度，只有1.5 公尺左右，
    但甲○○已挖的太深等語；證人陳佐政、葉昱呈均證稱：我
    們認為甲○○之行為係違反挖採砂石之規定，而非正常施設
    養魚池，因當初里港鄉公所係核准甲○○以興建土堤方式施
    設養魚池，而非以向下挖採方式，但我們與其他人員到現場
    時，該農地已被挖了約3 公尺深，此顯與當初核准甲○○施
    設養魚池之內容不符，又正常興建魚塭方式，係為將地表土
    堆積成土堤後再蓄水養殖，而不能深挖，因為土地一旦挖深
    ，就無法蓄水了，正常養殖池不可能挖的太深，因若太深就
    沒有經濟價值了，當初縣政府核准時，並未准許甲○○可將
    所挖採之砂石外賣，但查獲當時之情形為甲○○所僱用之工
    人吳金瑞正欲把挖採之砂石載往附近砂石廠等語，並提出行
    政院農業委員會漁業署於91年5 月17日，以漁四字第091134
    0392號函所檢送予屏東縣政府之「研商修訂陸上魚塭養殖漁
    業登記及管理規則部分條文暨如何避免養殖魚塭不當採取土
    石事宜會議紀錄」、屏東縣政府於91年2 月4 日，以屏府地
    用字第0910019144號函所檢附之「研商執行取締盜（濫）採
    砂石工作相關事宜會議紀錄」各1 份以供參酌，事實上，依
    里港鄉公所核准被告甲○○施設養殖設施之90里鄉農字第75
    20號函之說明二、八之內容可知，當初該許可函中已明確規
    定僅准被告甲○○以土堤興建方式施設養魚池，且禁止被告
    甲○○藉此違規挖採砂石，如違反時，將註銷其容許使用，
    有該函在卷可稽，且里港鄉公所、屏東縣政府亦因被告該違
    規挖採砂石行為，而先後於92年3 月24日，以里鄉農字第09
    20002582號函廢止該容許施設養殖設施之許可函，及於92年
    5 月30日，以屏府農漁字第0920090903號函註銷被告前已領
    得之陸上魚塭養殖漁業登記證，有該3 紙函文在卷可稽，足
    見被告甲○○當初確有違反該僅得以興建土堤方式施設養魚
    池之規定，而擅自濫採砂石，並將所挖採砂石運載至砂石廠
    變賣之情事。又屏東縣政府於91年9 月17日，依區域計畫法
    第15條及非都市土地使用管制規則第6 條等規定，對被告甲
    ○○科處罰鍰30萬元，及命令被告甲○○應於91年10月25日
    以前恢復土地原狀之行政處分後，被告甲○○非但未依規定
    將土地恢復原狀，反仍繼續僱工挖採砂石牟利，致屏東調查
    站會同屏東縣政府等機關人員於92年3 月18日上午9 時50分
    再前往現場勘查時，發現現場已變成為有2 個平均深度約為
    5.5 公尺之坑洞，致認為被告甲○○有違反區域計劃法之事
    實，有該屏東縣政府於91年9 月17日，以屏府地用區字第09
    10143553號所製作之行政處分書及調查站會同屏東縣政府等
    相關機關人員於92年3 月18日前往現場會勘時所製作之會勘
    記錄、現場照片在卷可稽憑，事證明確，其犯行已堪認定。
二、按區域計畫公告實施後，非都市土地，應由有關直轄市或縣
    （市）政府，按照非都市土地分區使用計畫，製定非都市土
    地使用分區圖，並編定各種使用地，報經上級主管機關核備
    後，實施管制。違反上開之管制使用土地者，該管直轄市、
    縣（市）政府得限期令其變更使用或拆除其建築物恢復原狀
    ，區域計畫法第15條第1 項前段及第21條第1 項，分別定有
    明文。被告甲○○違反上開管制，假養魚之名，在應作為農
    牧用地之土地上挖掘坑洞後，將挖出之砂石外運，復不依屏
    東縣政府所令期限變更土地使用恢復土地原狀，應依區域計
    畫法第22條之規定論處。
三、又按行為後法律有變更者，適用行為時之法律。但行為後之
    法律有利於行為人者，適用最有利於行為人之法律，刑法第
    2 條第1 項定有明文。本件被告甲○○行為後，刑法業於民
    國94年2 月2 日修正，並自95年7 月1 日起施行。因修正後
    刑法第41條第1 項有關易科罰金之折算標準已提高為「以新
    臺幣1,000 元、2,000 元、3,000 元折算1 日」，而修正前
    刑法第41條第1 項則規定「得以1 元以上3 元以下折算1 日
    （依修正前罰金罰鍰提高標準條例第2 條及現行法規所定貨
    幣單位折算新臺幣條例第2 條規定，即新臺幣300 元以上90
    0 元以下折算1 日）」，經比較新舊法之結果，關於易科罰
    金折算標準，以修正前之規定對被告甲○○較為利，依刑法
    第2 條第1 項前段規定，應適用修正前之刑法法律規定論處
    。
四、原審予以論科，固非無見，惟查被告甲○○所犯違反區域計
    劃法之罪，在中華民國96年4 月24日以前，其罪刑合於減刑
    條件，原審未及依中華民國96年罪犯減刑條例規定予以減刑
    ，尚有未洽，檢察官上訴為有理由，原判決自應予撤銷改判
    ，審酌被告甲○○行為足以破壞天然資源之保育利用，未辦
    理整復，及其智識程度，前科素行，其犯罪之動機、目的、
    手段等一切情狀，爰仍依原判量處有期徒刑4 月。又被告甲
    ○○犯罪時間，在中華民國96年4 月24日以前，所犯違反區
    域計劃法之罪，合於減刑條件，應依中華民國96年罪犯減刑
    條例規定減刑為有期徒刑2 月，並諭知如易科罰金以銀元3
    百元即新台幣9 百元折算1 日。
據上論結，應依刑事訴訟法第369 條第1 項前段、第364 條、第
299 條第1 項前段，區域計畫法第22條，刑法第2 條第1 項前段
、第11條前段，修正前刑法第41條第1 項前段，修正廢止前罰金
罰鍰提高標準條例第2 條，廢止前同條例第2 條，中華民國96年
罪犯減刑條例第2 條第1 項第3 款、第7 條第1 項、第2 項，判
決如主文。
本案經檢察官林應華到庭執行職務。
中　　華　　民　　國　　96　　年　　9 　　月　　12　　日
            刑事第六庭  審判長法  官  王憲義
                              法  官  邱永貴
                              法  官  張盛喜
以上正本證明與原本無異。
不得上訴。
中　　華　　民　　國　　96　　年　　9 　　月　　13　　日
　　　　　　　　　　　　　　　書記官  林明威
附錄本件判決論罪科刑法條：
區域計畫法第21條
違反第15條第1 項之管制使用土地者，由該管直轄市、縣（市）
政府處新台幣6 萬元以上30萬元以下罰鍰，並得限期令其變更使
用、停止使用或拆除其地上物恢復原狀。
前項情形經限期變更使用、停止使用或拆除地上物恢復原狀而不
遵從者，得按次處罰，並停止供水、供電、封閉、強制拆除或採
取其他恢復原狀之措施，其費用由土地或地上物所有人、使用人
或管理人負擔。
前二項罰鍰，經限期繳納逾期不繳納者，移送法院強制執行。
區域計畫法第22條
違反前條規定不依限變更土地使用或拆除建築物恢復土地原狀者
，除依行政執行法辦理外，並得處6 個月以下有期徒刑或拘役。
